臺灣高等法院民事判決　　　　　　　　 95年度重上字第518號
上　訴　人
即反訴原告　丁○○
訴訟代理人　劉宏邈律師
被上訴人
即反訴被告　乙○○
　　　　　　甲○○
上列二人共同
訴訟代理人　楊嘉中律師
反訴被告　　亞鉑化粧品有限公司
　　　　　　　　　　　設台北縣汐止市鄉○路○段55巷18號5
　　　　　　　　　　　　樓
法定代理人　丙○○　　住同上
上列當事人間確認抵押權不存在事件，上訴人對於中華民國95年
8月11日台灣士林地方法院94年度重訴字第351號第一審判決提起
上訴，並提起反訴，經本院於96年3月28日言詞辯論終結，判決
如下：
    主  文
原判決廢棄。
被上訴人在第一審之訴及假執行之聲請均駁回。
反訴被告乙○○、甲○○、亞鉑化粧品有限公司應連帶給付上訴
人新臺幣陸佰萬元及自民國八十二年三月八日起至清償日止，按
日息每百元二角計算之違約金。
第一、二審訴訟費用由被上訴人乙○○、甲○○負擔。反訴訴訟
費用由反訴被告乙○○、甲○○、亞鉑化粧品有限公司連帶負擔
。
本判決第三項所命給付部分，於上訴人以新臺幣貳佰萬元供擔保
後，得假執行；但反訴被告乙○○、甲○○、亞鉑化粧品有限公
司如以新臺幣陸佰萬元供擔保後，得免為假執行。
    事實及理由
一、按於第二審提起反訴，非經他造同意，不得為之，但有於某
    法律關係之成立與否有爭執，而本訴裁判應以該法律關係為
    據，並請求確定其關係者，不在此限，民事訴訟法第 446條
    第2項第1款定有明文。本件被上訴人即反訴被告乙○○、甲
    ○○（下稱被上訴人等二人）於原審起訴請求確認就被上訴
    人等二人共有之坐落台北市南港區○○○段2小段第442地號
    土地之應有部分四分之一及其上同小段第 601建號門牌台北
    市南港區○○○路○段265號 2樓建物（下稱系爭不動產）於
    民國（下同）81年12月10日為被上訴人設定債權額新台幣（
    下同）780萬元存續期間自81年12月4日至82年3月3日之抵押
    權（下稱系爭抵押權），所擔保之7,80萬元債權不存在，並
    請求塗銷系爭抵押權，而上訴人即反訴原告（下稱上訴人）
    於本院審理中提起反訴，主張反訴被告亞鉑化粧品有限公司
    （下稱亞鉑公司）向其借款600萬元，被上訴人等二人為系
    爭借款之連帶保證人並設定系爭抵押權，自應連帶負清償責
    任，核屬民事訴訟法第446條第2項第1款所定之情形，上訴
    人提起反訴，應予准許。
二、被上訴人等二人起訴主張：被上訴人等二人於81年12月間以
    其所共有之系爭不動產為上訴人設定系爭抵押權，擔保 780
    萬元之借款債權，並約定抵押權存續期間自81年12月 4日起
    至82年3月3日，惟被上訴人等二人於抵押權存續期間屆滿前
    ，並未向被上訴人借得任何款項，系爭抵押權所擔保之債權
    並不存在，被上訴人自得依民法第767 條中段規定請求上訴
    人塗銷系爭抵押權設定登記等情。爰起訴請求：(一)確認系爭
    抵押權所擔保之債權不存在。(二)上訴人應將系爭抵押權設定
    登記塗銷。（原審為被上訴人等二人勝訴之判決，上訴人聲
    明不服，並提起反訴）並答辯聲明：(一)上訴人之上訴及反訴
    均駁回。(二)如受不利判決願供擔保，請准宣告免為假執行。
三、上訴人則以：上訴人已交付借款600 萬元予亞鉑公司，亞鉑
    公司並簽發同額本票一紙交被上訴人，該本票正面、背面均
    有被上訴人等二人之印文，且系爭抵押權設定契約書之訂立
    契約人欄記載被上訴人等二人為「義務人兼連帶債務人」、
    被上訴人等二人簽立之借款證上，立據人欄亦記載「義務人
    兼債務人：甲○○、乙○○」，並於亞鉑公司簽具之借款證
    之騎縫上蓋上被上訴人等二人之印章，足見被上訴人等二人
    確係以設定系爭抵押權及在借款證上簽名蓋章之方式，擔保
    清償系爭本票上之金額，故被上訴人等二人應為系爭借款之
    物上擔保人及連帶債務人，被上訴人等二人與亞鉑公司應連
    帶清償系爭借款，系爭抵押權登記不應塗銷等語，資為抗辯
    。並上訴及反訴聲明：(一)原判決廢棄。(二)被上訴人等二人於
    第一審之訴駁回。(三)被上訴人等二人及亞鉑公司應連帶給付
    上訴人 600萬元及自82年3月8日起至清償日止，按日息每百
    元二角計算之違約金。(四)願供擔保，請准宣告假執行之判決
    。
    被告亞鉑公司則以：亞鉑公司有向上訴人借款 600萬元，亦
    願意清償，但被上訴人等二人並未與亞鉑公司連帶借款等語
    ，資為抗辯。並答辯聲明：上訴人之反訴駁回。
四、被上訴人等二人主張其於81年12月間以共有之系爭不動產為
    上訴人設定系爭抵押權，並約定抵押權存續期間自81年12月
    4日起至82年3月3 日之事實，業據提出系爭抵押權設定契約
    書、土地及建物登記謄本為證，且為被上訴人所不爭執，堪
    信為真正。被上訴人等二人又主張於系爭抵押權存續期間屆
    滿前，並未向上訴人借得任何款項，系爭抵押權所擔保之債
    權並不存在，被上訴人等二人自得訴請確認系爭抵押權所擔
    保之債權不存在，並依民法第767條中段規定請求上訴人塗
    銷系爭抵押權設定登記等語，惟為被上訴人等二人所否認，
    並以上開情詞置辯。是以本件兩造爭執要點即在於：被上訴
    人等二人是否與亞鉑公司共同或連帶向上訴人借款 600萬元
    ？該借款是否即為系爭抵押權所擔保之債權？被上訴人等二
    人訴請塗銷系爭抵押權登記，有無理由？上訴人反訴請求被
    上訴人等二人與亞鉑公司連帶給付借款600萬元及違約金，
    有無理由？茲分述如下。
五、被上訴人等二人是否與亞鉑公司共同或連帶向上訴人借款60
    0萬元？該借款是否即為系爭抵押權所擔保之債權？
  (一)按「數人負同一債務，明示對於債權人各負全部給付之責任
    者，為連帶債務。無前項之明示時，連帶債務之成立，以法
    律有規定者為限。」民法第272條定有明文。
  (二)上訴人主張被上訴人等二人與亞鉑公司共同簽發面額600萬
    元之本票乙紙（發票日為81年12月4日、到期日為82年3月7
    日、票號為088526號，下稱系爭本票），連帶向上訴人借款
    600萬元，並設定系爭抵押權為擔保之事實，業據提出系爭
    本票乙紙、亞鉑公司書立之切結書、借款證及被上訴人等二
    人書立之切結書、借款證各乙紙為證（見本院卷第46至48頁
    ）。經查亞鉑公司所立切結書內載：「立切結書人亞鉑公司
    所有坐落…土地共貳筆及其地上建物…，今提供擔保向丁○
    ○（即上訴人）借款…。」借款證則記載：「茲借到…抵押
    權設定債權額新台幣柒佰捌拾萬元正，…。前項借款金額，
    限於民國82年3月7日以前清償，（以支票或本票擔保兌現其
    票號NO：088526），逾期不履行清償依法接受強制執行，恐
    口無憑，特本借款證為據。」有切結書、借款證原本附在原
    法院83年度民執字第4910號上訴人參與分配民事執行卷內可
    稽；而被上訴人等二人所立切結書內載：「立切結書人所有
    坐落…土地壹筆及其地上建物…，今提供擔保向丁○○（即
    上訴人）借款…。」借款證則記載：「茲借到…抵押權設定
    債權額新台幣柒佰捌拾萬元正，…。前項借款金額，限於民
    國82年3月7日以前清償，（以支票或本票擔保兌現其票號NO
    ：088526），逾期不履行清償依法接受強制執行，恐口無憑
    ，特本借款證為據。」是以，亞鉑公司與被上訴人等二人分
    別書立之切結書及借款證，除用以設定抵押權之不動產不同
    外，其餘內容均相同，且書立之日期亦均為81年12月 4日，
    而其上所記載「以支票或本票擔保兌現其票號NO：088526」
    等字樣，經核與系爭本票之發票日及票號相同，且亞鉑公司
    書立之切結書、借款證及被上訴人等二人書立之切結書、借
    款證，其騎縫上蓋有亞鉑公司、丙○○及被上訴人等二人之
    印文，被上訴人等二人對於系爭本票、切結書、借款證上其
    印文之真正並不爭執，足證亞鉑公司與被上訴人等二人同時
    在81年12月 4日共同簽發系爭本票，並分別書立切結書、借
    款證，同意以各自所有之不動產分別設定 780萬元之抵押權
    向上訴人借款600 萬元。又借款證上雖未載明「連帶」二字
    ，然依其文義，已明示就該6 00萬元之同一借款債務，被上
    訴人二人與亞鉑公司對於上訴人各負全部給付之責任，依民
    法第272 條之規定，亞鉑公司與被上訴人等二人為連帶債務
    人。再參以系爭抵押權設定契約書，訂立契約人欄記載被上
    訴人等二人為「義務人兼連帶債務人」，益加可證被上訴人
    等二人真意確為就該借款擔任連帶債務人，並以系爭抵押權
    為擔保，堪予認定。
  (三)又查證人祝光雲亦證稱：「丙○○是我哥的朋友，江需要資
    金，江已設定第一順位抵押權給銀行，江提議用亞鉑公司廠
    房及被上訴人之不動產作為共同擔保，所以我就找上訴人。
    81年12月4日當天簽發600萬元本票，…當天有我、丙○○、
    上訴人及被上訴人等二人均在場。…（87年度拍字第51號卷
    第9 頁之切結書及借款證）是被上訴人等二人簽的，借款證
    上被上訴人等二人簽名及蓋章應該是當場蓋的，該切結書及
    借款證是被證五切結書及借款證是同時簽的，所以都有丙○
    ○與亞鉑公司騎縫章。」「（問：設定抵押權之原因為何？
    ）因丙○○向上訴人借錢，所提供擔保品不足，所以才找被
    上訴人設定抵押共同擔保。」「切結書及借款證內的票號是
    我當場寫的，是丙○○開好本票後，我當場寫切結書及借款
    證的內容。」等語（見原審卷第91至94頁）；證人許財旺復
    證稱：「有於81年12月10 日交200萬元給丙○○，是上訴人
    還我的。我知道丙○○要向上訴人借600萬元，設定780萬元
    抵押權。我只是聽祝光雲講過丙○○找被上訴人等二人來提
    供擔保。」等語（見本院卷第96頁）。益加可證被上訴人等
    二人確實有與亞鉑公司就同一筆借款，於81年12月 4日共同
    簽發系爭本票並分別書立切結書、借款證，同意各自以所有
    之不動產分別為上訴人設定債權額 780萬元之抵押權，連帶
    向上訴人借款600萬元。
  (四)被上訴人等二人雖主張其與亞鉑公司是各向上訴人借款 600
    萬元，是不同的二筆借款，而非連帶向上訴人借款 600萬元
    ，並辯稱系爭本票、切結書、借款證上之被上訴人等二人之
    印文並非被上訴人等二人所蓋云云。惟查如被上訴人等二人
    與亞鉑公司各向上訴人借款600 萬元，理應由被上訴人等二
    人與亞鉑公司各自簽發乙紙600 萬元本票予上訴人，並於各
    自之借款證上記載不同之本票票號，斷無與亞鉑公司共同簽
    發乙紙本票予上訴人，並於各自之書立之借款證上記載相同
    之本票票號之理。且查被上訴人等二人對於系爭本票、切結
    書、借款證上其印文之真正並不爭執，依民事訴訟法第 358
    條第1 項規定，即推定為真正，被上訴人等二人主張該印文
    非其所蓋，自應就此有利於己之事實，負舉證之責，惟被上
    訴人等二人迄未舉證以實其說，其空言否認有與亞鉑公司共
    同簽發系爭本票借款之事實，自無可採。
  (五)又系爭借款證雖未記載借款金額，惟被上訴人等二人與亞鉑
    公司共同簽發系爭本票，即應連帶負600萬元之票據債務，
    其復於借款證上載明「借到…抵押權設定債權額新台幣柒佰
    捌拾萬元」及「以系爭本票擔保兌現」之旨，已足認系爭本
    票之票面金額600 萬元，即為借款證上所指之借款之金額，
    且系爭抵押權設定契約書，訂立契約人欄記載被上訴人等二
    人為「義務人兼連帶債務人」、「聲請登記以外之之約定事
    項」欄記載：「其他特約事項詳如附件其他約定事項之規定
    」；而附件之「其他約定事項」第一條則規定：「擔保物提
    供人所提供之本抵押物之擔保範圍包括債務人對抵押權人現
    在（包括過去所負現在尚未清償）及將來所負之借款、票據
    、保證損害賠償等暨其他一切債務…」（見原審卷第70頁反
    面、71頁），被上訴人等二人簽立之借款證上，立據人欄亦
    記載「義務人兼債務人：甲○○、乙○○」，故不論是系爭
    本票票據債務或是借款證上所指之借款債務，依系爭抵押權
    設定契約書之約定，均為系爭抵押權之擔保範圍。上訴人於
    87年1月6日向原法院聲請拍賣抵押物雖僅提出借款證主張對
    被上訴人等二人有借款債權，亦無礙上訴人抵押權之行使。
    被上訴人等二人辯稱系爭抵押權設定登記係借貸抵押登記，
    所擔保之債權為對被上訴人等二人之借款債務，不及其他債
    權云云，並無可採。
  (六)綜上，被上訴人等二人與亞鉑公司連帶向上訴人借款600 萬
    元；且該借款即為系爭抵押權所擔保之債權。被上訴人等二
    人主張系爭抵押權所擔保之債權不存在，並無可採。
六、被上訴人等二人訴請塗銷系爭抵押權登記，有無理由？上訴
    人反訴請求被上訴人等二人與亞鉑公司連帶給付借款600萬
    元及違約金，有無理由？
  (一)查上訴人已將系爭借款600萬元交付亞鉑公司法定代理人丙
    ○○收受，且系爭借款迄未清償之事實，業據上訴人提出同
    意書、收條為證（見原審卷第28、29頁），且為亞鉑公司所
    不爭執，則系爭抵押權所擔保之債權既未清償，被上訴人等
    二人訴請塗銷系爭抵押權登記，即屬無據。
  (二)次查被上訴人等二人與亞鉑公司連帶向上訴人借款600萬元
    ，並約定清償日為82年3月7日，逾期償還，按日息每百元二
    角計算之違約金，有登記謄本可稽，則上訴人依借貸之法律
    關係，反訴請求被上訴人等二人與亞鉑公司連帶給付借款60
    0萬元及按日息每百元二角計算之違約金，為有理由。
七、綜上所述，被上訴人等二人主張系爭抵押權所擔保之借款債
    權不存在，上訴人應塗銷系爭抵押權之設定登記，並無可採
    ，從而被上訴人等二人依民法第767條中段規定請求確認系
    爭抵押權所擔保之債權不存在，上訴人應塗銷系爭抵押權之
    設定登記，為無理由，不應准許。原審為上訴人敗訴之判決
    ，自有未洽。上訴意旨指摘原判決不當，求予廢棄改判，為
    有理由。自應由本院予以廢棄改判，如主文第二項所示。又
    上訴人反訴主張被上訴人等二人與亞鉑公司連帶向上訴人借
    款600萬元迄未清償，為可採信，從而上訴人依借貸之法律
    關係，反訴請求被上訴人等二人與亞鉑公司連帶給付借款60
    0萬元及按日息每百元二角計算之違約金，為有理由，應予
    准許。上訴人反訴部分，上訴人及反訴被告乙○○、甲○○
    分別陳明願供擔保為准、免假執行之宣告，經核於法並無不
    合，爰分別酌定相當擔保金額准許之。
八、本件判決之基礎已臻明確，兩造其餘攻擊防禦方法及主張舉
    證，於判決結果不生影響，無一一審究之必要，附此敘明。
九、據上論結，本件上訴及反訴均為有理由，爰判決如主文。
中　　華　　民　　國　　96　　年　　4 　　月　　11　　日
                    民事第十二庭
                        審判長法　官　張宗權
　　　　　　　　　　　　　　  法　官　陳永昌
　　　　　　　　　　　　　　  法　官　蕭艿菁
正本係照原本作成。
如不服本判決，應於收受送達後20日內向本院提出上訴書狀，其
未表明上訴理由者，應於提出上訴後20日內向本院補提理由書狀
（均須按他造當事人之人數附繕本）上訴時應提出委任律師或具
有律師資格之人之委任狀；委任有律師資格者，另應附具律師資
格證書及釋明委任人與受任人有民事訴訟法第466條之1第1項但
書或第2項（詳附註）所定關係之釋明文書影本。
中　　華　　民　　國　　96　　年　　4 　　月　　11　　日
　　　　　　　　　　　　　　　書記官　王秀雲
附註：
民事訴訟法第466條之1（第1項、第2項）：
對於第二審判決上訴，上訴人應委任律師為訴訟代理人。但上訴
人或其他法定代理人具有律師資格者，不在此限。
上訴人之配偶、三親等內之血親、二親等內之姻親，或上訴人為
法人、中央或地方機關時，其所屬專任人員具有律師資格並經法
院認為適當者，亦得為第三審訴訟代理人。
